臺灣士林地方法院刑事判決　　　　　　 110年度交易字第73號
公　訴　人　臺灣士林地方檢察署檢察官
被　　　告　蔣小台


選任辯護人　李岳明律師
上列被告因過失傷害案件，經檢察官提起公訴（110 年度調偵字
第105 號），本院判決如下：
    主  文
蔣小台犯過失傷害罪，處拘役參拾伍日，如易科罰金，以新臺幣
壹仟元折算壹日。
    犯 罪 事 實
一、蔣小台於民國108 年9 月22日下午5 時19分許，駕駛車牌號
    碼000-0000號自用小客車（下稱系爭車輛），沿新北市汐止
    區康寧街往臺北方向行駛，行至該路段與明峰街交岔路口（
    下稱肇事路口）而右轉進入明峰街時，本應注意兩車並行之
    間隔，以便隨時採取必要措施，而依當時天候晴、暮光、柏
    油路面乾燥無缺陷、無障礙物、視距良好等情形，並無不能
    注意之情事，竟疏於注意及此，即貿然右轉，適有王珮萍騎
    乘車牌號碼000-0000號普通重型機車（下稱系爭機車）沿同
    路段同向行駛至系爭車輛右側，亦應注意車前狀況，並隨時
    採取必要之安全措施，然依當時上開情形，並無不能注意之
    情狀，竟疏未注意及此，致王珮萍所騎乘之系爭機車左車頭
    與蔣小台駕駛之系爭車輛副駕駛座車門及右後照鏡在肇事路
    口發生碰撞，王珮萍因而人車倒地，並受有上齒槽骨骨折、
    左右上正中門齒斷裂、下唇撕裂傷右3 公分左0.5 公分、上
    齶前庭撕裂傷3 公分、右膝撕裂傷併異物留存及下巴雙手前
    胸腹多處挫擦傷等傷害。嗣蔣小台於肇事後留在現場，在有
    偵查犯罪權限之機關或公務員知悉何人肇事前，即向到場處
    理之警方表明為肇事者而自首接受裁判。
二、案經王珮萍訴由新北市政府警察局汐止分局報告臺灣士林地
    方檢察署檢察官偵查起訴。
    理  由
壹、證據能力部分：
一、本院引用被告以外之人於審判外之陳述，除證人即告訴人王
    珮萍於警詢及檢察事務官詢問時之證述外，業經檢察官、被
    告蔣小台及其辯護人於本院準備程序時均表示無意見、同意
    作為證據（見本院110 年度交易字第73號卷【下稱本院卷】
    第41至45頁），本院審酌該等證據作成之情況，核無違法取
    證或其他瑕疵，且與待證事實具有關聯性，認為以之作為證
    據為適當，依刑事訴訟法第159 條之5 規定，均有證據能力
    。其餘認定本案犯罪事實之非供述證據，查無違反法定程序
    取得之情，依刑事訴訟法第158 條之4 規定反面解釋，亦具
    有證據能力。
二、至證人即告訴人於警詢及檢察事務官詢問時之證述，本院並
    未列作認定被告犯罪事實存否之證據，故毋須論述有無證據
    能力，併此敘明。
貳、實體部分：
一、本案認定犯罪事實所憑之證據及理由：
    訊據被告蔣小台固坦承有於上開時地駕駛系爭車輛，並在肇
    事路口與告訴人王珮萍騎乘之系爭機車發生碰撞，致告訴人
    受有上揭傷害等事實，惟矢口否認有何過失傷害犯行，辯稱
    ：我當時在肇事路口右轉時，有打方向燈，且有看後照鏡，
    但沒有看到告訴人，是告訴人撞我車子副駕駛座處之車門，
    我沒有過失云云。辯護人則為被告辯稱：告訴人於案發前係
    與被告於同一車道同向之前後車，被告為前車，告訴人為後
    車，此可由證人即被告配偶張赤道於警詢時之證述及車損照
    片可知，故依道路交通安全規則第94條第1 項規定，應係告
    訴人未注意車前狀況致本案車禍發生，被告對於車禍之發生
    ，事實上並無預見之期待可能性，應無過失。再者，由卷附
    之道路交通事故現場圖等資料可知，被告與告訴人於肇事前
    係維持前後車行進關係之動態，直至發生碰撞時並未改變，
    而肇事路口為有交通號誌燈之路段，並非無號誌且無劃分幹
    、支線道且車道數相同之交岔路口，故無道路交通安全規則
    第102 條第1 項第2 款規定之適用；另被告與告訴人係為同
    向行駛之前後車關係，並非係對向，故亦無轉彎車應讓直行
    車先行規定之適用。本案告訴人既始終騎乘在系爭車輛之（
    右）後側，而非係並行騎乘在系爭車輛之右側，故告訴人應
    保持隨時可以煞停之距離，由於肇事路口並未見系爭機車有
    任何煞車痕，則本案事實上係因騎乘系爭機車在後之告訴人
    疏未注意車前狀況，隨時保持可以煞停之距離或應變措施致
    肇事，故難認行駛在前之被告對於本案車禍之發生有何應注
    意能注意而未注意之過失行為。且被告轉彎時已有打方向燈
    ，如檢察官認被告無打方向燈，則應提出證據補強告訴人之
    指述，自難僅憑告訴人片面指訴，即認被告於前車行駛時，
    因右轉而有過失。綜上所述，應給予被告無罪之諭知云云。
    經查：
（一）被告於上開時間，駕駛系爭車輛行經肇事路口右轉時，適
      有告訴人騎乘系爭機車沿同路段同向行駛至肇事路口，兩
      車即發生碰撞，告訴人當場人車倒地，而受有如犯罪事實
      欄一所示傷勢等事實，業據被告坦認在卷（見本院卷第40
      至41、47頁），核與證人即告訴人於本院審理時之證述、
      證人張赤道於警詢時之證述內容均大致相符（見臺灣士林
      地方檢察署109 年度偵字第8522號卷【下稱偵卷】第7 至
      8 頁；本院卷第89至94頁），並有三軍總醫院附設民眾診
      療服務處108 年9 月22日北市衛醫第0000000000號診斷證
      明書、新北市政府警察局汐止分局汐止交通分隊道路交通
      事故現場圖、道路交通事故調查報告表（一）、（二）各
      1 份、現場及車損照片24張（見偵卷第23、33至37、43至
      65頁）、本院勘驗筆錄1 份及擷圖3 張在卷可稽（見本院
      卷第87至88、107 至108 頁），是此部分之事實，首堪認
      定。
（二）被告於案發期間駕駛系爭車輛沿新北市汐止區康寧街往臺
      北方向行駛，告訴人騎乘系爭機車本行駛於系爭車輛同向
      右後方，後來則行駛至系爭車輛之右後輪旁邊，接近肇事
      路口時，系爭機車已行駛至系爭車輛右側，然因系爭車輛
      行至肇事路口時開始右轉，系爭機車之左車頭即與系爭車
      輛之副駕駛座車門及右後照鏡發生碰撞等情，業據證人即
      告訴人於本院審理時具結證述甚詳（見本院卷第89至94頁
      ）。復證人張赤道於警詢時亦證稱：當時我們在路口準備
      要右轉時，突然有一部機車撞到我右邊車門，並且把右後
      照鏡撞飛等語（見偵卷第8 頁），此與卷附之車損照片3
      張（見偵卷第47頁、第55頁上方）顯示系爭車輛之副駕駛
      座車門有明顯之撞擊凹陷，且右後照鏡已遭撞掉等情相符
      。再者，經本院當庭勘驗肇事路口之監視器畫面，結果略
      以：系爭車輛於監視器畫面（下同）0 分5 秒時出現在肇
      事路口，此時可見系爭機車亦出現在系爭車輛右側，於0
      分6 秒時，系爭機車超過系爭車輛後向右傾倒地並往前滑
      行等情，有本院勘驗筆錄1 份及擷圖3 張在卷可稽（見本
      院卷第87至88、107 至108 頁）。綜上各情以觀，可知被
      告於肇事路口而右轉前，告訴人所騎乘之系爭機車確實已
      抵達被告所駕駛系爭車輛之右側，則若被告於右轉前，持
      續藉由右後照鏡注意其右側之行車狀態，應可輕易發現告
      訴人從右方騎乘系爭機車至系爭車輛之右側甚近處，而得
      立即煞車停止右轉，應無疑義，足證被告於駕駛系爭車輛
      右轉前，疏未注意其與系爭機車並行之間隔，以致未能立
      刻煞停即貿然右轉，致使二車發生碰撞而發生本案車禍事
      故等節甚明。
（三）按汽車行駛時，駕駛人應注意兩車並行之間隔，並隨時採
      取必要之安全措施，道路交通安全規則第94條第3 項定有
      明文。查被告駕駛系爭車輛行至肇事路口而右轉時，本應
      注意其與右側車輛並行之間隔，而被告為38年次，自述為
      大學畢業之教育程度，且已開車幾十年（見本院卷第101
      至102 頁），對於前開規定自應知之甚詳並確實遵守，以
      維交通安全。再依案發當時天候晴、暮光、柏油路面乾燥
      無缺陷、無障礙物、視距良好等情形，有上揭道路交通事
      故調查表（一）在卷可查（見偵卷第35頁），並無不能注
      意之情事，竟疏未注意其與右側車輛並行之間隔，以致未
      能採取立刻煞停之必要安全措施即貿然右轉，導致二車發
      生碰撞，被告之駕駛行為自有過失。而告訴人所受前揭傷
      害結果與被告之過失行為間別無其他原因介入，是被告之
      過失行為與告訴人前揭傷害結果間具有相當因果關係，則
      被告對於上開駕車肇事致告訴人受傷之行為具有過失責任
      一節，甚為明確。
（四）被告雖以前詞置辯，惟查，參酌Google地圖列印資料6 張
      （見本院卷第65至75頁）所示，新北市汐止區康寧街往臺
      北方向至肇事路口前係雙向單線道，並無其他路線匯入，
      是告訴人既行駛在被告之系爭車輛右側，理應不會突然出
      現在被告視線內，是被告辯稱轉彎前沒有看到系爭機車云
      云，實與常情不符，已屬有疑。復佐以被告於本院審理時
      供稱：我於右轉時後方並無車輛阻擋視線等語（見本院卷
      第101 至102 頁），是被告駕駛系爭車輛於肇事路口右轉
      時，並未受到任何車輛或物品阻礙視線，自無不能注意其
      右側車輛之情事。而道路交通安全規則第94條第3 項課予
      汽車駕駛人注意兩車並行間隔，並隨時採取必要安全措施
      此等注意義務，其目的係為使駕駛人於行駛之際，留意自
      身與前、後、左、右側同向行車者間之間距是否安全，以
      免因彼此相距過近致生碰撞危險，或遇突發狀況時因相隔
      距離過短而不及採取閃避、煞車等防免作為致生事故，是
      前揭規定所規範者，除同向之前後車輛外，亦包含彼此相
      距甚近之一前一後、左右並立之兩車至明；再衡以臺灣社
      會之道路交通行車現況，被告對於其車道右側或有並行機
      車隨時騎駛而至，顯有預見可能，是以被告於右轉之際，
      自當更加注意周遭車輛之行車動向，與其他車輛保持適當
      之並行間隔，及隨時採取必要之安全措施，從而被告於本
      案自仍屬道路交通安全規則第94條第3 項之規範對象，而
      應負上開規制內容所規範之注意義務，然被告卻疏未注意
      右方來車，且無不能注意之情事，貿然右轉，則被告就本
      案車禍事故顯有過失。故被告空言辯稱其轉彎時有注意但
      沒有看到系爭機車，是告訴人來撞系爭車輛，應係告訴人
      之過失云云，顯屬事後圖卸之詞，不足採信。
（五）辯護人雖為被告辯稱：由卷附之道路交通事故現場圖等資
      料可知本案被告與告訴人係同一車道之前後車，告訴人既
      始終騎乘在系爭車輛之（右）後側，而非係並行騎乘在系
      爭車輛之右側，故告訴人應保持隨時可以煞停之距離，是
      本案係因告訴人疏未注意車前狀況，隨時保持可以煞停之
      距離或應變措施致肇事，故難認行駛在前之被告對於本案
      車禍之發生有何應注意能注意而未注意之過失行為云云。
      然查，系爭機車係撞擊至系爭車輛之副駕駛座車門及右後
      照鏡，業如前述，且依路口監視器畫面顯示，系爭車輛與
      系爭機車出現在肇事路口時，系爭機車在系爭車輛右側，
      且隨後即往前方滑行倒地，有本院勘驗筆錄1 份及擷圖3
      張在卷可稽（見本院卷第87至88、107 至108 頁），綜合
      上開碰撞位置及監視器畫面可知，系爭機車行至肇事路口
      時，確實已在系爭車輛之右側，其左側車頭才會與系爭車
      輛之副駕駛座車門及右後照鏡發生撞擊，且倘若系爭車輛
      係行駛在系爭機車前，其右轉時與系爭機車發生碰撞後，
      系爭機車理應會被位於前方之系爭車輛擋住而倒在肇事路
      口前，然本案二車碰撞後，系爭機車係往前滑行後倒地，
      益徵系爭機車行至肇事路口時已與系爭車輛並行且在其右
      方，才會在上開位置發生碰撞，並持續往前滑行倒地。再
      者，卷附之道路交通事故現場圖僅為員警繪製關於系爭車
      輛及系爭機車之自述行向，其上未能得知行至肇事路口時
      系爭車輛及系爭機車之確實相對位置，自難僅憑道路交通
      事故現場圖而逕推論系爭車輛與系爭機車於發生碰撞時係
      屬前後車之狀態，是辯護人上開所辯，顯與客觀事實不符
      ，自難憑採。
（六）又本案交通事故前經臺灣士林地方檢察署囑託鑑定，結果
      雖認：「一、王珮萍駕駛普通重型機車，未注意車前狀況
      ，為肇事原因。二、蔣小台駕駛自用小客車，無肇事因素
      。」有新北市政府車輛行車事故鑑定會109 年7 月15日新
      北車鑑字第0000000 號鑑定意見書1 份附卷可稽（見偵卷
      第137 至138 頁），然此顯未考量被告駕駛系爭車輛右轉
      時可能有未注意兩車並行之間隔乙節，而與上開卷證資料
      不符，自難採為認定被告有利之證據。而該案經送覆議鑑
      定結果，亦改認：「…四、法規依據：道路交通安全規則
      第94條第3 項。…柒、鑑定覆議意見：一、王珮萍駕駛普
      通重型機車，未注意車前狀況，為肇事主因。二、蔣小台
      駕駛自用小客車，為肇事次因。」有新北市車輛行車事故
      鑑定覆議會109 年9 月16日新北覆議0000000 號鑑定覆議
      意見書1 份在卷可考（見偵卷第189 至190 頁），同認本
      案事故之發生，告訴人雖有過失，但被告對本案事故之發
      生亦確有過失甚明。至辯護人雖稱上開鑑定覆議意見書法
      規依據欄記載：道路交通安全規則第94條第3 項，但意見
      欄竟記載：被告駕駛自用小客車，右轉疏忽為肇事次因，
      亦即上開鑑定覆議意見書一方面援引道路交通安全規則第
      94條第3 項，認告訴人應注意、禮讓前車，並注意一旁車
      輛並行之間隔，但結論又認為被告車輛右轉時疏忽為肇事
      次因，其理由與結論顯然自相矛盾云云。惟查，被告於肇
      事路口右轉時，疏未注意與其並行之系爭機車間隔，而發
      生本案車禍乙節，業如前述，是上開鑑定覆議意見書雖未
      具體記載被告右轉時係疏未注意兩車並行之間隔，然其於
      「三、路權歸屬」及「四、法規依據」欄中，均已載明本
      案車禍之法規依據為何，且同於本院上開認定，自難僅憑
      上開鑑定覆議意見書僅記載被告右轉疏忽一節，即遽認其
      理由與結論矛盾，而應為有利於被告之認定。
（七）再按汽車行駛至交岔路口，其行進、轉彎應依之規定，道
      路交通安全規則第102 條定有明文，同條第1 項第7 款「
      轉彎車應禮讓直行車先行」之規定，應係適用「不同行車
      方向」或「不同車道」之行駛情形；如汽車係前後於同一
      車道行駛，其前後車之行車秩序（含前後行駛、超車、並
      行等），即應適用道路交通安全規則第94條之規定，不生
      轉彎車應禮讓直行車之問題，此有交通部98年7 月3 日交
      路字第0980040138號函、101 年10月30日交路字第101003
      4980號函各1 份可資參照（見本院卷第77、79頁），而本
      案案發過程乃被告駕車行駛於告訴人之前方，隨後二車並
      行，且為同向行駛於同一車道，參酌上開函文說明，本案
      被告即應適用道路交通安全規則第94條之規定，非轉彎車
      應禮讓直行車乙節甚明，是起訴意旨認被告就本案車禍事
      故有「轉彎車未禮讓直行車先行」之過失，容有誤會，惟
      基於起訴之社會事實同一，是本院自仍得就被告有無違反
      「應注意兩車並行之間隔」之注意義務而有過失一節併予
      審究。
（八）另按刑法上之過失犯，祇須危害之發生，與行為人之過失
      行為，具有相當因果關係，即能成立，縱行為人之過失，
      與被害人本身之過失，併合而為危害發生之原因時，仍不
      能阻卻其犯罪責任（最高法院93年度台上字第1017號判決
      意旨參照）。查告訴人縱有未注意車前狀況之過失，而為
      本案車禍之肇事主因，業如前述，然刑事責任之認定，並
      不因被害人與有過失，而得免除被告之過失責任，被害人
      與有過失之情節輕重，僅係量刑斟酌因素或民事損害賠償
      責任之依據，並不影響被告刑事責任之成立，併此敘明。
（九）至辯護人雖聲請再將本案送逢甲大學鑑定肇事原因等語，
      惟鑑定機關對於車禍肇事責任之鑑定，本僅係供審判之參
      考，並無拘束本院之效力；而本案被告駕車之行為有過失
      ，且與告訴人所受傷害間確有相當因果關係，業經本院認
      定如前，此部分事證既已臻明確，辯護人聲請將本案再送
      其他機構鑑定肇事原因等語，核無必要，是此部分調查證
      據，依刑事訴訟法第163 條之2 第2 項第3 款規定予以駁
      回，附此敘明。
（十）綜上所述，被告及其辯護人上開辯解均非可採。本案事證
      明確，被告過失傷害犯行洵堪認定，應依法論科。
二、論罪科刑：
（一）核被告所為，係犯刑法第284 條前段之過失傷害罪。
（二）被告肇事後，於有偵查犯罪權限之公務員知悉肇事人姓名
      前，即向到場處理之警方表明為肇事者，此有道路交通事
      故肇事人自首情形紀錄表1 份在卷可考（見偵卷第73頁）
      ，嗣並進而接受裁判，足認被告係對於未發覺之犯罪自首
      並接受裁判，爰依刑法第62條前段之規定減輕其刑。
（三）爰以行為人之責任為基礎，審酌被告駕駛車輛上路，應謹
      慎注意遵守交通規則，以維自身及其他車輛、行人之安全
      ，竟疏未注意兩車並行之間隔，並隨時採取必要之安全措
      施，貿然右轉，因而肇致車禍事故，使告訴人受有前揭傷
      害結果，所為實屬不該。又被告犯後始終否認犯罪，難認
      其犯後態度為佳；另被告雖願賠償告訴人新臺幣40萬元，
      然未為告訴人所接受而未能達成和解或調解協議，有本院
      調解紀錄表1 份在卷可憑（見本院卷第35頁）；復審酌被
      告前無刑事科刑紀錄，有臺灣高等法院被告前案紀錄表附
      卷可查，可見其素行尚佳，並參以告訴人本案所受傷勢之
      情況及被告與告訴人各自之過失程度；兼衡被告於本院審
      理時自述大學畢業之教育程度、現已退休、經濟來源為退
      休金、已婚、無需扶養家人及勉強維持之家庭經濟與生活
      狀況（見本院卷第102 頁），與告訴人及告訴代理人之意
      見（本院卷第105 頁）等一切情狀，量處如主文所示之刑
      ，並諭知易科罰金之折算標準。
據上論斷，應依刑事訴訟法第299 條第1 項前段，刑法第284 條
前段、第62條前段、第41條第1 項前段，刑法施行法第1 條之1
第1 項，判決如主文。
本案經檢察官張志明提起公訴，檢察官張嘉婷到庭執行職務。
中    華    民    國   110    年    9     月    27    日
                  刑事第三庭  法  官  葛名翔
以上正本證明與原本無異。
如不服本判決應於收受送達後20日內向本院提出上訴書狀，並應
敘述具體理由。其未敘述上訴理由者，應於上訴期間屆滿後20日
內向本院補提理由書（均須按他造當事人之人數附繕本）「切勿
逕送上級法院」。
                              書記官  林毓珊
中    華    民    國   110    年    9     月    27    日
附錄本案論罪科刑法條
刑法第284條
因過失傷害人者，處一年以下有期徒刑、拘役或十萬元以下罰金
；致重傷者，處三年以下有期徒刑、拘役或三十萬元以下罰金。